【裁判字號】    98,上更(一),174
【裁判日期】    981231
【裁判案由】    違反毒品危害防制條例
【裁判全文】
臺灣高等法院高雄分院刑事判決     98年度上更(一)字第174號
上  訴  人
即  被  告  甲○○
選任辯護人  許惠珠律師
            洪世崇律師
上列上訴人因違反毒品危害防制條例案件，不服臺灣高雄地方法
院95年度訴字第3190號中華民國96年3 月27日第一審判決（起訴
案號：臺灣高雄地方法院檢察署94年度偵字第24959 號），提起
上訴，判決後，經最高法院發回更審，本院判決如下：
    主  文
原判決撤銷。
甲○○連續轉讓第一級毒品，處有期徒刑壹年陸月，減為有期徒
刑玖月；扣案之海洛因拾伍包（驗後淨重捌拾公克）及沾有海
洛因之夾鏈袋拾伍只沒收銷燬之。
    事  實
一、甲○○因其前夫薛宏毅於民國（下同）94年9 月21日涉嫌販
    賣第一級毒品海洛因遭逮捕（薛宏毅所涉販賣第一級毒品罪
    嫌部分另經原審法院判決免訴確定），於同年10月初某日，
    前往高雄市○○區○○路260 巷1 弄24之3 號4 樓薛宏毅之
    住處為其收拾物品，而將薛宏毅持有之海洛因、電子磅秤、
    分裝杓、吸管及夾鏈袋等警方人員於94年9 月21日漏未搜獲
    之物品，帶回高雄市○○區○○路9 巷14號薛宏毅之另一租
    住處而持有之；復因其與薛宏毅之共同友人蔡文坤，平日為
    甲○○向不特定之人購買身分證申辦行動電話門號及SIM 卡
    交予甲○○轉售不詳之詐騙集團牟利，甲○○除支付金錢予
    蔡文坤外，復基於連續轉讓第一級毒品海洛因之概括犯意，
    於94年10月初某日及同年月下旬某日，在高雄市○○區○○
    路9 巷14號之住處，從所持有之海洛因中取出部分，先後2
    次交付重約1 公克之海洛因各1 小包予蔡文坤，以酬謝蔡文
    坤協助其搬家及代為收購身分證、申辦行動電話門號與SIM
    卡供其轉售之辛勞之方式而販賣之。嗣經警方循線於94年10
    月28日10時20分，在高雄市○○區○○路9 巷14號查獲，並
    扣得海洛因15包（合計淨重83公克，及沾有毒品海洛因之夾
    鍊袋15 只 ）、沾有海洛因之電子磅秤1 台、分裝杓4 支，
    空毒品分裝吸管10支及空夾鍊袋82只（起訴書誤載為20只）
    等物而查獲上情。
二、案經高雄市政府警察局三民第一分局報請臺灣高雄地方法院
    檢察署檢察官偵查起訴。
    理  由
壹、程序部分：
一、按被告以外之人（包括證人、鑑定人、告訴人、被害人、共
    犯及共同被告等），於審判外之陳述，屬傳聞證據，依刑事
    訴訟法第159 條第1 項規定，原則上固無證據能力，惟查被
    告以外之人於檢察事務官、司法警察官或司法警察調查中所
    為之陳述，與審判中不符時，其先前之陳述具有較可信之特
    別情況，且為證明犯罪事實存否所必要者，刑事訴訟法第15
    9 條之2 例外規定得為證據，而所謂「先之陳述具有較可信
    之特別情況」，係指被告以外之人先前於檢察事務官、司法
    警察官或司法警察調查中所為之陳述，與審判中不符，而從
    先前與審判中各個陳述之外部附隨環境或條件觀察比較，先
    前之陳述，較為自然可信而足以取代審判中之陳述者而言（
    最高法院95年度台上字第3747號判決參照）。證人蔡文坤於
    警詢陳述有無償給與被告毒品綦詳，嗣於原審及本院前審審
    理時翻異前詞，推稱係警員要其如此陳述，然卻說不出那一
    位警員教其為虛偽之陳述，經核其警詢之陳述，無暇蓄意編
    織而為偏頗之陳述，其先前之陳述具有較可信之特別情況，
    且為證明被告犯罪事實所必需，其於警詢時之陳述自有證據
    能力。被告及其辯護人主張無證據能力，並不足取。
二、除上開有爭執之證人於警詢時之陳述外，本案卷內其他各項
    證據，無論是傳聞證據、非傳聞證據或法律例外規定得為證
    據之傳聞證據，因檢察官、被告及其辯護人，於本院審理時
    ，均表示同意有證據能力，本院以該等證據作成時並無違法
    取供之情況，認以之作為證據，應屬妥適，依刑事訴訟法第
    159 條之5 第1 項規定，應認均有證據能力，而得作為被告
    犯罪之證據。
貳、實體部分：
一、訊據上訴人即被告甲○○固坦承有於94年10月初某日前往高
    雄市○○區○○路260 巷1 弄24之3 號4 樓之薛宏毅住處將
    海洛因、電子磅秤1 台、分裝杓4 支、毒品分裝吸管10支及
    夾鍊袋82只等物搬回高雄市○○區○○路9 巷14號住處，且
    蔡文坤確有為其向不特定之人購買身分證申辦行動電話門號
    及SIM 卡交予其轉售不詳之詐騙集團牟利之事實，惟否認持
    有及販賣第一級毒品海洛因之犯行，辯稱：「我將扣案之海
    洛因等物品搬回放在高雄市○○區○○路9 巷14號房間內後
    ，至被查獲前幾天，才發現裡面有海洛因；因薛宏毅被抓前
    ，有與人合夥買海洛因，我怕對方會來找我，當時薛宏毅被
    收押禁見，我無法問他，我認為放著不管它就不會有事；蔡
    文坤幫我找人頭辦行動電話門號，我都是給他現金，從未給
    他毒品」云云。
二、經查：
  (一)被告自高雄市○○區○○路260 巷1 弄24之3 號4 樓之薛宏
    毅住處將海洛因、電子磅秤1 台、分裝杓4 支、毒品包裝吸
    管10支及夾鍊袋82只等物搬回高雄市○○區○○路9 巷14號
    住處時，即發覺有上開扣案之毒品存在之事實，業據證人蔡
    文坤於原審法院結證稱：「在高雄市○○區○○路260 巷1
    弄24之3 號4 樓搬東西時，被告說搬東西時找到毒品，當時
    我人在樓下等被告，被告到樓下有告訴我找到毒品」等語明
    確（見原審卷第129 頁），縱被告因恐其前夫薛宏毅或其合
    夥購毒之人之追索而不敢丟棄，此亦僅係其持有毒品之動機
    問題，而無解於持有第一級毒品海洛因犯行之成立。
  (二)證人蔡文坤於警詢時證稱：被告是伊跟隨之大哥薛宏毅的太
    太，伊於94年7 月間，就到該澄清路住所居住，擔任向不特
    定之人購買身分證件申辦手機門號後交予被告，被告有提供
    毒品給伊施用，及每月給伊1 萬元至2 萬元不等之費用等語
    （見警卷第7 、8 頁）；於檢察官偵查中，復結證稱：被告
    有拿過二次海洛因給伊，第一次是翻出這些毒品那天，第二
    次是在被查獲之前一天等語（見偵查卷第25頁），其於原審
    審理時仍結證稱：「是搬東西到高雄市○○區○○路9 巷14
    號處之後幾天內，被告有拿毒品給我」、「我未曾自取過毒
    品。都是被告拿給我」、「（被告到底拿幾次毒品給你施用
    ，偵訊時表示拿2 次，為何與今日陳述不同？）好像2次 」
    、「（被告為何拿毒品給你施用？）因為我住在那裡，是否
    因為我幫她找人頭申辦電話，我不知道，但確實有拿毒品給
    我施用」（見原審卷第130 頁）、「（剛剛檢察官、辯護人
    詰問及本院詢問，問題中所指毒品，是否即指海洛因？）是
    」（見原審卷第131 頁）、「之前與薛宏毅在一起時，都是
    薛宏毅拿海洛因給我施用，薛宏毅被抓後，是被告拿海洛因
    給我施用」、「（被告第一次拿海洛因給你是何時？）搬完
    家後沒有幾天，約在10月初，在高雄市○○區○○路9 巷14
    號處拿給我的，都只拿價值約4 千元，重約1 公克的海洛因
    1 包給我，1 公克可以施用4 、5 次。是因為我幫被告搬家
    才拿海洛因給我」（見原審卷第132 頁）、「（被告第二次
    拿海洛因給你是何時？）被查獲前幾天，也是在10月底，被
    告在高雄市○○區○○路9 巷14號處拿海洛因給我。也是拿
    價值約4 千元，重約1 公克的海洛因1 包給我。這次是在我
    幫被告找人頭辦理行動電話門號後，被告才將海洛因交給我
    」（見原審卷第133 頁）等語明確，核與被告供承證人蔡文
    坤確有協助其搬運扣案物品及向不特定之人購買身分證申辦
    行動電話門號及SIM 卡交予其轉售不詳之詐騙集團牟利之情
    相符。而證人蔡文坤與被告素無怨隙，且為被告與其前夫薛
    宏毅之共同友人，衡情斷無虛構前情以陷被告於重罪，並自
    陷偽證罪風險之理。又證人蔡文坤於94年10月28日與被告同
    時為警查獲時，經警採尿送驗結果，其尿液確呈嗎啡陽性反
    應之事實，有高雄市立凱旋醫院94年11月7 日濫用藥物尿液
    檢查報告及尿液送驗編號與真實姓名對照表各1 份在卷可佐
    （見原審卷第68頁、第69頁），益證證人蔡文坤所言自被告
    處取得毒品海洛因施用之情非虛。參以證人蔡文坤於原審法
    院審理中原證稱：「（施用毒品是何人提供？）自己買的」
    、「（被告曾否提供毒品給你施用？）沒有」云云（見原審
    卷第128 頁），經檢察官告知其於警詢時證述自被告處取得
    海洛因等情之要旨後，始坦認：「她只有給我1 次毒品」等
    語（見原審卷第128 頁），再經檢察官行覆主詰問時，始再
    坦認：「（被告到底拿幾次毒品給你施用，偵訊時表示拿2
    次，為何與今日陳述不同？）好像2 次」、「我曾向被告要
    過毒品，包括在被告給我毒品那2 次裡面」等語（見原審卷
    第130 頁），足見證人於原審審理程序之初猶有避重就輕，
    試圖為被告卸責之情，隨後因其審理中陳述與警詢時之陳述
    前後不一，已無法自圓其說，始據實陳述其自被告處取得海
    洛因之事實。足徵證人蔡文坤所述上開2 次自被告處取得海
    洛因之證詞應堪採信。證人蔡文坤於本院前審雖又證稱：「
    94年10月28日在高雄市○○區○○路9 巷14號房間內查扣到
    一包海洛因，乃我外購所得，同日警詢筆錄所謂『我所施用
    的毒品都是我為被告甲○○找人頭申辦電話，她付給我的』
    ，乃因被警察抓到時，是警察告訴我要這樣講，不然我也會
    有事情。我住在上址，均無付租金，被告甲○○叫我做事，
    都有要費用（報酬）給我，但不一定先談妥費用（報酬），
    被告甲○○未拿過毒品給我，有關被告甲○○是否有拿毒品
    給我之共述前後不一，乃是警察叫我這樣說，我心理也很掙
    扎，不說怕會有事情。但那個警察我不知道。」等語（見本
    院上訴字卷第80－82頁）。就其於警偵訊時所述不利於被告
    之證詞，全推諉不知名之警員，無非迴護之詞，不足採信。
    至證人馮泰翔於本院前審結證稱：「我住過高雄市○○區○
    ○路9 巷14號，與蔡文坤住在一起，此外無他人，自94年9
    月16日開始住，到11月離開。被告甲○○有時候早上會到這
    裡來。這房子是他們（意即被告及其夫）租賃，我與蔡文坤
    均無付租金給被告甲○○，在此各作各的辦理門號業務，如
    有所託，均會算清楚。94年10月28日警察搜索，我不在場。
    我知道被告有從凱歌路260 巷1 弄24之3 號4 樓那裡取回一
    些物品即傢俱與毒品，住在澄清路時未曾看過被告甲○○拿
    毒品給蔡文坤，知道蔡文坤有施用毒品習性，毒品來源他說
    是向朋友拿的。我與蔡文坤曾在一起施用毒品及一起去買過
    毒品，皆由賣者與蔡文坤聯絡，但我2 人非形影不離，我在
    場時沒有親眼看到被告販賣毒品給蔡文坤。」等語（見本院
    上訴字卷第83－87頁），亦不能推翻蔡文坤前所為不利於被
    告之證詞，自不能為有利於被告之證明。
  (三)此外，並有扣案之海洛因15包（淨重83公克）足資佐證；該
    等海洛因，經送法務部調查局鑑驗結果，均呈嗎啡陽性反應
    ，確有海洛因成分無誤，有該局95年2 月3 日調科壹字第
    2200 21946號鑑定通知書一份附卷可稽（見偵查卷第29頁）
    。至本院前審調閱原審法院94年度訴字第4385號卷證，該卷
    第72 頁 所附之法務部調查局95年1 月25日調科壹字第
    220021947 號鑑定通知書，上載蔡文坤與被告同日在同址被
    查獲之毒品一袋，淨重0.18公克（空包裝重0.25公克）屬第
    一級毒品海洛因暨第四級毒品先驅原料第1 項E-PHEDRINE成
    分，雖與被告所持有被查扣之毒品成分不完全相同，然證人
    蔡文坤早有施用海洛因之習性，其都是到林園拿毒品之情，
    業據證人薛宏毅於本院前審證述明確（見本院上訴字卷第54
    頁），則該蔡文坤被查獲之毒品，自有可能向他人取得，而
    非向被告取得，是該蔡文坤所持有毒品之鑑定結果尚不能否
    定被告之犯罪行為。
  (四)綜上所述，被告罪證明確，所辯要係諉責之詞，不足採信，
    犯行堪予認定。
二、核被告所為係犯毒品危害防制條例第8 條第1 項之轉讓第一
    級毒品罪。被告持有第一級毒品海洛因後進而轉讓，其持有
    之低度行為，為轉讓之高度行為所吸收，不另論罪。公訴意
    旨認被告係犯同條例第5 條第1 項之意圖販賣而持有第一級
    毒品罪，尚有未洽，起訴法條應予變更。又按行為後法律有
    變更者，適用行為時之法律，但行為後之法律有利於行為人
    者，適用最有利於行為人之法律，刑法第2 條第1 項定有明
    文，被告犯罪後，刑法已於95年7 月1 日修正公布施行，修
    正後之刑法已刪除第56條連續犯之規定，此刪除雖非犯罪構
    成要件之變更，但顯已影響行為人刑罰之法律效果，自屬法
    律有變更，故如行為人基於概括犯意之多數行為而觸犯同一
    罪名者，依舊法規定應以一罪論，僅得加重其刑至二分之一
    ，為裁判上一罪，如依新法規定，則須就各行為所犯之罪，
    各別論處後，再依數罪併罰之例，合併定其應執行之刑，依
    新法第2 條第1 項規定，比較新、舊法結果，仍應適用較有
    利於被告之行為時法律即舊法論以連續犯，被告先後二次轉
    讓第一級毒品海洛因予蔡文坤之犯行，時間緊接，所犯又係
    構成要件相同之罪名，顯係基於概括之犯意，應依修正前刑
    法第56條論以連續犯。
三、原審予以論罪科刑，固非無見；然查友人間偶發性協助搬家
    ，多未事先約定報酬，受協助者事後縱有回饋，亦多係基於
    感謝協助者之意而為，難認係償付報酬，亦即友人間偶發之
    協助搬家，協助者多非基於取得酬勞之意，受協助亦無支付
    報酬予協助者之義務，原判決認定蔡文坤係被告與其前夫薛
    宏毅之共同友人，蔡文坤平日即幫忙被告收購身分證、申辦
    行動電話門號，以供被告轉售，然蔡文坤於警詢時亦供稱：
    被告是伊跟隨大哥薛宏毅之太太，伊自97年4 月間即在澄清
    路上址居住，案發時正在該址房間內睡覺等語（見警卷第7
    頁），蔡文坤既係跟隨被告前夫薛宏毅身旁之小弟，又係與
    被告同住，足見被告與蔡文坤頗為熟稔，蔡文坤於薛宏毅因
    案被逮捕而身陷囹圄後，偕同大嫂（按被告與薛宏毅係於89
    年9 月29日離婚，有戶籍謄本附於偵查卷第44頁足憑），則
    蔡文坤幫助被告前往薛宏毅原住處搬家，似屬友人間偶發性
    之協助，難認蔡文坤協助搬家之目的，意在取得報酬，被告
    亦無支付酬勞之義務。因此，縱認被告於蔡文坤協助搬家後
    確曾交付海洛因予蔡文坤，亦難認其意在抵償因搬家而生之
    債務，又蔡文坤幫被告向不特定人購買身分證、辦理手機門
    號，而被告每個月亦有給付蔡文坤一、二萬元不等之費用，
    業據蔡文坤於警詢時證述如前，被告於本院審理時亦供稱伊
    有按件每件給付蔡文坤1,000 元或1,500 元等語；同理，被
    告與蔡文坤既係甚為熟稔之朋友，亦不能因被告給付蔡文坤
    薛宏毅留下之海洛因，即認被告係欲抵償蔡文坤幫忙購買身
    分證、申辦手機門號之報酬，而有營利之意圖。原審逕認被
    告係以交付海洛因方式抵償對蔡文坤之負付，而有販賣第一
    級毒品之行為，尚嫌速斷，被告否認有轉讓毒品之犯行，雖
    無理由，惟原判決既有可議，即屬無可維持，應由本院將原
    判決撤銷，審酌被告隨意將其前夫留下之海洛因隨意無償提
    供予友人施用，危害他人身心健康，惟念其轉讓毒品僅有二
    次，且數量不多等情狀，爰予科處有期徒刑1 年6 月，又被
    告犯罪時間係在96年4 月24日以前，所犯之罪合於中華民國
    96年罪犯減刑條例第2 項第1 項第3 款之規定，而無該條例
    第3 條規定不予減刑之情形，應依該條例規定減刑二分之一
    為有期徒刑9 月；扣案之海洛因15包（驗後淨重83公克及沾
    有海洛因夾鏈袋15只），因所沾之海洛因客觀上難以析離，
    均應認係查獲之毒品，應依毒品危害防制條例第18條第1 項
    前段規定宣告沒收銷燬之。至扣案之空夾鏈袋82只，均係全
    新淨空無毒品，空吸管10支亦無毒品殘留，此有高雄醫學大
    學附設中和紀念醫院檢驗報告可佐（見原審卷第19、20頁）
    ，上開空夾鍊袋及吸管係被告之前夫薛宏毅所有，已如前述
    ，依法自不得併予宣告沒收。至扣案注射針筒5支 ，雖沾有
    第一級毒品海洛因，此據高雄市立凱旋醫院鑑驗無誤，有該
    院濫用藥物成品檢驗鑑定書1 紙附卷可佐（見原審卷第46頁
    ），然上開針筒係證人蔡文坤所有，此據被告陳明在卷（見
    原審卷第136 頁），核與證人蔡文坤於原審法院審理中證述
    情節相符（見原審卷第132 頁），其既非被告所有，且與本
    件被告轉讓第一級毒品之犯行無涉，爰不併於本案中一併宣
    告沒收銷燬。
據上論結，應依刑事訴訟法第369 條第1 項前段、第364 條、第
29 9條第1 項前段、第300 條，毒品危害防制條例第8 條第1 項
、第18條第1 項前段，刑法第11條、第2 條第1 項，修正前刑法
第56條，中華民國96年罪犯減刑條例第2 項第1 項第3 款、第7
條，判決如主文。
本案經檢察官陳國全到庭執行職務。
中    華    民    國    98    年    12    月    31    日
                  刑事第四庭    審判長法  官  蕭權閔
                                      法  官  林水城
                                      法  官  陳吉雄
以上正本證明與原本無異。
如不服本判決應於收受本判決後10日內向本院提出上訴書狀，其
未敘述上訴理由者，並得於提起上訴後10日內向本院補提理由書
狀（均須按他造當事人之人數附繕本）「切勿逕送上級法院」。
中    華    民    國    99    年    1     月    5     日
                                      書記官  郭蘭蕙
附錄本件判決論罪科刑法條：
毒品危害防制條例第8條第1項
轉讓第一級毒品者，處1 年以上7 年以下有期徒刑，得併科新臺
幣1 百萬元以下罰金。

司法院資訊處製作；財團法人民間司法改革基金會備份。
